【裁判字號】    94,簡,158
【裁判日期】    950324
【裁判案由】    綜合所得稅
【裁判全文】
臺北高等行政法院判決
                                     94年度簡字第00158號
原      告  甲○
被      告  財政部臺北市國稅局
代  表  人  張盛和（局長）
上列當事人間因綜合所得稅事件，原告不服財政部中華民國94年
1月17日台財訴字第09300486290號訴願決定，提起行政訴訟。本
院判決如下：
    主  文
訴願決定及原處分有關罰鍰部分均撤銷。
訴訟費用由被告負擔。
    事  實
一、事實概要：原告民國（下同）91年度綜合所得稅結算申報時
    ，漏報其本人退職所得計新台幣（下同）370,500 元（下稱
    系爭所得），被告除予補稅外，另依所得稅法第110 條第1
    項規定按漏稅額77,595元處罰鍰15,500元（計至百元為止）
    （下稱系爭罰鍰）。申經復查結果，未獲准變更，提起訴願
    ，遭訴願決定駁回，遂向本院提起行政訴訟。
二、兩造聲明：
  (一)原告聲明：
    1.請求撤銷被告處罰原告之15,500元之罰鍰處分。
    2.訴訟費用由被告負擔。
  (二)被告聲明：
    1.駁回原告之訴。
    2.訴訟費用由原告負擔。
三、兩造之爭點：原告漏報系爭所得有無故意或過失行為，而應
    依所得稅法第110條第1項規定處罰？
  (一)原告主張：
    1.原告於申報91年度綜合所得稅時，收到法務部核發之扣繳
      憑 單，註明原告當年之退職所得為764,070 元。原告至
      台北市國稅局中正稽徵所查詢，經該所列表亦顯示確為
      764, 070元無誤。原告於是按該數額申報，並無漏報。因
      稅法規定，退職所得，全年享有65萬元免稅權利，原告乃
      以該全部退職所得減去65萬元申報為淨所得。
    2.按「漏報」是指該筆所得全部隱瞞，毫未申報；「短報」
      是指隱瞞一部分所得，僅申報一部分，以逃漏稅捐而言，
      文義明確。查原告於申報91年度綜合所得稅時，已將全部
      退職所得764,070元列入申報，何曾短報分文？被告竟指
      原告並未以764,070列報。至其後法務部更正原告所得為
      484,570元（指稅捐機關依其計算方式扣除免稅額者），
      因原告當時就是因未找到該資料，才會去中正稽徵所查詢
      ，並列表出來，而中正稽徵所列印出來之資料與原告手上
      之資料相符，故原告才以全額764,070元申報，被告竟謂
      列表清單「僅供申報綜合所得稅時之參考」，法務部既將
      更正資料（扣除免稅額後之淨所得484,570元）送達被告
      ，被告為何不更正該資料，卻提供錯誤資料給原告，待原
      告據以申報後，再科以罰鍰，顯系誘導原告。原告是信賴
      稅捐機關提供之資料，據以申報，原告之信賴利益應受保
      護。
    3.本件原告既以退職所得全額申報，且與中正稽徵所之資料
      相符，毫無隱瞞、隱匿，應無漏報、短報情事。被告依據
      不相干之大法官解釋，謂原告有過失漏報，顯然有誤。本
      件就算有過失，也是法務部及被告之過失，非原告所致。
      本件所爭議者，乃扣減免稅額之多少，並非短報、漏報問
      題。退職免稅額，法律規定全年為65萬元。財政部所訂計
      算方式，絕大部分退休人員皆不知，何期待所有報稅人員
      皆是稅務專家？而扣繳憑單又未註明應扣除免稅額多少，
      單純計算錯誤，不能指為漏稅。敬請判決如訴之聲明。
  (二)被告主張：
    1.按「納稅義務人應於每年5月1日起至5月31日止，填具結
      算申報書，向該管稽徵機關，申報其上一年度內構成綜合
      所得總額或營利事業收入總額之項目及數額，以及有關減
      免、扣除之事實，並應依其全年應納稅額減除暫繳稅額、
      尚未抵繳之扣繳稅額及可扣抵稅額，計算其應納之結算稅
      額，於申報前自行繳納。……」、「納稅義務人已依本法
      規定辦理結算申報，但對依本法規定應申報課稅之所得額
      有漏報或短報情事者，處以所漏稅額2倍以下之罰鍰。」
      分別為行為時所得稅法第71條第1項及第110條第1項所明
      定。
    2.本件原告於辦理91年度綜合所得稅結算申報時，自行申報
      其本人取自法務部退職收入總額764,070元，扣除退職金
      免稅額650,000元，申報退職所得為114,070元，致短漏報
      其本人退職所得計370,500元，經被告依據法務部填報之
      各類所得扣繳暨免扣繳憑單該筆退職所得為484,570元，
      併課原告當年度綜合所得稅，核定所得總額1,976,902元
      ，淨額為1,386,587元，除發單補徵稅額77,595元外，並
      依所得稅法第110條第1項規定，按漏稅額77,595元處以0.
      2倍罰鍰15,500元 (計至百元止)。
    3.原告訴稱其91年度綜合所得稅結算申報時，曾收到法務部
      所發扣繳憑單之退職所得為764,070元，且依被告核發之
      「91年度綜合所得稅結算申報扣 (免)繳所得參考清單」
      中該筆退職所得為764,070元，原告以全部所得申報，再
      扣除650,000元免稅額，應無漏報等情。查本件法務部所
      開立之更正後扣繳憑單484,570元為應稅之退職所得，已
      扣除免稅額，本件原告申報時雖揭露其收入，惟因誤解法
      令致重複扣除免稅所得額致短報所得，仍應論罰。又被告
      提供之所得資料參考清單亦已註記：「上開所得資料參考
      清單，範圍係以扣繳義務人依規定於92年1月底彙報稽徵
      機關，於3月31日建檔完成之91年度各類所得扣繳暨免扣
      繳憑單及股利憑單為限，僅供納稅義務人申報綜合所得稅
      時之參考，不得作為其他用途，若有疑義，為避免錯誤，
      事實情？宜再向扣繳單位查證。」且所得清單中所列該筆
      退職所得為764,070元（後更正為484,570元），原告並未
      以764,070元列報所得，其逕重複扣除免稅額致短漏稅額
      ，仍應論罰。「人民違反法律上之義務而應受行政罰之行
      為，法律無特別規定者，雖不以出於故意為必要，仍須以
      過失為其責任條件。」司法院釋字第275號解釋明釋在案
      。原告既未履行上開注意義務致生漏稅之違章，被告據之
      處以罰鍰，自屬有據，原處罰鍰15,500元，尚無不合。
    理  由
一、原告起訴就本稅部分已不爭執，僅就系爭罰鍰15,500元為爭
    執，本件自僅就其爭執部分為審理；又本件訴訟標的金額未
    逾20萬元，為適用簡易程序事件，本判決爰不經言詞辯論為
    之，均合先敘明。
二、按「納稅義務人應於每年5 月1 日起至5 月31日止，填具結
    算申報書，向該管稽徵機關，申報其上一年度內構成綜合所
    得總額或營利事業收入總額之項目及數額，以及有關減免、
    扣除之事實，並應依其全年應納稅額減除暫繳稅額、尚未抵
    繳之扣繳稅額及可扣抵稅額，計算其應納之結算稅額，於申
    報前自行繳納。．．．」為行為時所得稅法第71條第1 項所
    明定；又「納稅義務人已依本法規定辦理結算申報，但對依
    本法規定應申報課稅之所得額有漏報或短報情事者，處以所
    漏稅額2 倍以下之罰鍰。」復為行為第110 條第1 項所規定
    ，另參諸司法院釋字第275 號解釋，固顧及行政目的之實現
    ，而另設有「推定過失」之制度，惟如行為人雖有違規事實
    ，但已能證明其無責任條件即無故意或過失者，即無應罰之
    責任條件，不應予以處罰。
三、查原告91年度綜合所得稅結算申報時，漏報其本人退職系爭
    所得370,500 元，被告除予以補徵稅款外，並依所得稅法第
    110 條第1 項規定按漏稅額77,595元科處系爭罰鍰15,500元
    （計至百元為止）。原告不服申經復查結果，未獲准變更，
    提起訴願，亦遭訴願決定駁回，遂向本院提起本件行政訴訟
    之事實，有原告91年度綜合所得稅結算申報書及核定通知書
    、被告提供原告之91年度綜合所得稅結算申報扣（免）繳所
    得資料參考清單、法務部各類所得扣繳暨免扣繳更正註銷資
    料、法務部司法官退養金核發資料、復查申請書及訴願書等
    各影本附原處分卷足稽，堪認為真實。兩造主要爭執在：原
    告漏報系爭所得有無故意或過失行為，而應依所得稅法第
    110 條第1 項規定處罰？
四、經查：
    (一)原告91年度退養金所得總金額為764,070 元，有法務部司
      法官退養金核發資料影本一份附原處分足佐，與原告91
      年度綜合所得稅結算申報書第欄「退職所得」「收入總
      額」欄之記載為「764,070 元」一致，亦有其申報書影本
      附原處分足查，可知原告對於系爭所得之金額係根據所屬
      服務機關提供之上開資料而來，並無就漏載其實際所得之
      總金額，與一般為逃漏個人綜合所得稅，故意「低報」所
      得總金額者顯然有別，是原告是否有漏報系爭所得之故意
      或過失，即有無疑義，況公務員退職所得均經法定撥款程
      序，筆數及金額多寡，電腦列印文件鉅細靡遺，難有逃漏
      可能，遑論明知故犯。是本件應進一步探究者為，原告並
      無故意逃漏系爭所得行為，有無可歸責之過失行為？
    (二)再者，依所得稅法第14條各類所得之計算，第9 類是有關
      退職所得之計算，可分為一次領取者、分期領取者及兼領
      一次退職所得及分期退職所得者。本件原告依所屬機關之
      退養金核發資料所示係採兼領一次退職所得及分期退職所
      得者。原告參考被告所提供之91年度綜合所得稅結算申報
      扣（免）繳所得資料參考清單所載退養金所得總金額為
      764,070 元，而以114,070 元列為所得總額申報，原告並
      在其上開結算申報書上「收入總額764,070 元」之後「必
      要費用及成本」欄位中，註記「退休退職扣除650,000 元
      」，可知原告是依一般通念扣除其中免稅額650,000 元後
      之餘額計算其所得總額，而未採正確複雜之計算式，即
      269,396 ＋494,673 －（650,000 ×0.43）=484,570元，
      足見係屬計算式認知之錯誤，難謂有故意或過失逃漏個人
      綜合所得稅之歸責條件。此另可由原告服務機關法務部各
      類所得扣繳暨免扣繳更正註銷資料，更正其給付總額為正
      確之數額「484,570 元」可見一般。
五、綜上，原告身為司法機關之執法人員，對於有關退職稅額之
    正確計算式難認嫻熟，是故原告對於系爭所得之金額及免稅
    額到底多少，均繫於原服務機關之計算及提供，充其量，原
    告漏報系爭所得應僅係對退養金課稅作業有所誤解而已，難
    認其對系爭所得有故意或過失漏報之責任條件。從而被告對
    其漏報之系爭所得予以補稅並無不合，但有關罰鍰部分因原
    告並無故意或過失漏報行為，參諸前揭釋字第275 號意旨及
    說明，本件應予免罰，原處分未注意及此而予以科罰，容有
    誤解，復查及訴願決定未予糾正仍予以維持，亦有未合，均
    應予撤銷，由原處分機關更為適法之處分。
六、又本件待證事實已明，兩造其餘之攻擊防禦方法，無庸一一
    論斷，併予敘明。
據上論結，本件原告之訴為無理由，爰依行政訴訟法第98條第3
項前段、236條、第233條第1項，判決如主文。
中    華    民    國    95    年     3    月   24     日
                                第六庭法  官  陳  鴻  斌
上為正本係照原本作成。
本件以訴訟事件所涉及之法律見解具有原則性者為限，始得於本
判決送達後20日內向本院提出上訴狀並表明上訴理由，如已於本
判決宣示後送達前提起上訴者，應於判決送達後20日內補具上訴
理由（均按他造人數附繕本），且經最高行政法院許可後方得上
訴。
中    華    民    國    95    年     3    月   24     日
                                    書 記 官  蔡  逸  萱


司法院資訊處製作；財團法人民間司法改革基金會備份。
